ACORDAO-COMPLETO-2532661

ACÓRDÃO 744/2022 ATA 12/2022 - PLENÁRIO

VISTOS, relatados e discutidos estes autos, originariamente de acompanhamento, agora em fase de análise de embargos de declaração contra o Acórdão 458/2022-TCU-Plenário, que deu provimento parcial ao pedido de reexame interposto pelo Banco do Brasil contra o Acórdão de Relação 7/2020 - Plenário, que, por seu turno, determinou o envio periódico, a este Tribunal, de informações complementares aos extratos das contas específicas do Fundeb dos diversos entes beneficiados.
ACORDAM os ministros do Tribunal de Contas da União, reunidos em Sessão do Plenário, ante as razões expostas pelo Relator e com fundamento nos arts. 32, inciso II, e 34 da Lei 8.443/1992, em:
9.1. conhecer dos presentes embargos de declaração, para, no mérito, rejeitá-los;
9.2. encaminhar cópia desta decisão ao embargante, com a informação de que o relatório e o voto que a fundamentam podem ser consultados no endereço eletrônico www.tcu.gov.br/acordaos.

Embargos de declaração contra acórdão que deu provimento parcial a pedido de reexame interposto pelo embargante em face de deliberação que determinou o envio periódico, a este Tribunal, de informações complementares aos extratos das contas específicas do Fundeb dos diversos entes beneficiados.

Banco do Brasil S.A. (BB) e Caixa Econômica Federal (Caixa)

3. Embargante: Banco do Brasil S.A. (00.000.000/0001-91)

13.1. Ministros presentes: Bruno Dantas (na Presidência), Benjamin Zymler, Augusto Nardes, Aroldo Cedraz, Jorge Oliveira (Relator) e Antonio Anastasia.
13.2. Ministro-Substituto convocado: Augusto Sherman Cavalcanti.
13.3. Ministros-Substitutos presentes: Marcos Bemquerer Costa e Weder de Oliveira.

JORGE OLIVEIRA

Ministro Jorge Oliveira

Trata-se de embargos de declaração opostos pelo Banco do Brasil ao Acórdão 458/2022-TCU-Plenário, que deu provimento parcial ao seu pedido de reexame interposto contra o Acórdão de Relação 7/2020 - Plenário, que determinou o envio periódico, a este Tribunal, de informações complementares aos extratos das contas específicas do Fundeb dos diversos entes beneficiados.
	2. A decisão embargada foi lavrada nos seguintes termos:
	"ACORDAM os Ministros do Tribunal de Contas da União, reunidos em sessão do Plenário, diante das razões expostas pelo Relator e com fundamento nos arts. 33 e 48 da Lei 8.443/1992, em:
	9.1. conhecer do presente pedido de reexame para, no mérito, dar-lhe provimento parcial;
	9.2. dar nova redação ao item 1.6.1 do Acórdão de Relação 7/2020 - Plenário, nos seguintes termos:
	'1.6.1. determinar ao Banco do Brasil que, no prazo de 60 (sessenta) dias, e com fulcro no art. 26, inciso III, da Lei 11.494/2007, no art. 2º, § 1º, do Decreto 7.507/2011, e nos arts. 2º, inciso IV, e 3º da Portaria Conjunta-STN/FNDE 2, de 15 de janeiro de 2018, passe a encaminhar, mensalmente, a este Tribunal:
	a) extratos bancários das contas do Fundeb ajustados, de modo que seja possível identificar corretamente os beneficiários dos créditos a que os registros se referem;
	b) cópia eletrônica do demonstrativo das finalidades excepcionais indicadas pelos titulares das contas, nas transferências para beneficiários de natureza jurídica pública, nas movimentações abrangidas pelo Termo de Ajustamento de Conduta (TAC BB-MPF) , observando que essas informações devem guardar correlação direta com os extratos bancários das respectivas contas em meio eletrônico, de modo que seja possível identificar a finalidade excepcional de cada movimentação bancária, desde o início da vigência do TAC BB-MPF até a presente data;'	
	9.3. enviar cópia deste acórdão à recorrente, à Caixa Econômica Federal e à Procuradoria da República no Distrito Federal, informando-lhes que o relatório e o voto que o fundamentam podem ser consultados no endereço www.tcu.gov.br/acordaos."
	3. Apresento, a seguir, a integra dos argumentos aduzidos pelo embargante:
	" (...) 
	De outro lado, em que pese a sensibilidade da área técnica e dos I. Ministros desse E. Tribunal, em acolher as justificativas do BB quanto à possibilidade de fornecimento das informações em formato diverso do DEB.CGU e elastecer o prazo para cumprimento das determinações do acórdão, a parte final da alínea 'b' do item 1.6.1 da decisão suscita dúvida e preocupação quanto ao marco inicial das informações das cópias eletrônicas dos demonstrativos, considerando haver empecilho de ordem técnica-operacional, conforme será demonstrado a seguir.
	6. De acordo com o texto da alínea 'b' do item 1.6.1, restou consignado que o Banco do Brasil deveria fornecer 'cópia eletrônica do demonstrativo das finalidades excepcionais indicadas pelos titulares das contas, nas transferências para beneficiários de natureza jurídica pública, nas movimentações abrangidas pelo Termo de Ajustamento de Conduta (TAC BB/MPF) [...] desde o início da vigência do TAC BB-MPF até a presente data'. (grifos nossos) 
	7. Com o máximo de respeito, o v. Acórdão embargado é obscuro ao expedir determinação referente a período anterior ao trânsito em julgado da matéria no âmbito dessa E. Corte de Contas.
	8. Ocorre que, por motivos de ordem técnica-operacional, o embargante não dispõe das informações nos moldes exigidos por esse E. Tribunal, desde o início da vigência do TAC em dezembro de 2016, mas tão somente a partir de janeiro de 2021, através do Sistema BB Gestão Ágil.
	9. Com efeito, levando-se em conta o fato de as normas legais de regência e sequer as normas infralegais (a exemplo da Portaria Conjunta STN/FNDE 2, de 15 de janeiro de 2018) não estabelecerem regramento detalhado sobre a forma de apresentação das informações requeridas por essa Egrégia Corte de Contas, somente com a prolação do Acórdão 7/2020 - que foi objeto do pedido de reexame interposto pelo ora embargante e deu origem ao v. acórdão embargado - é que esse formato passou a ser uma possível característica a ser observada no conjunto de informações a serem controladas e fornecidas ao TCU.
	10. Em outras palavras, com a devida vênia, somente a partir do trânsito em julgado do v. acórdão embargado, poder-se-á exigir a 'cópia eletrônica do demonstrativo das finalidades excepcionais indicadas pelos titulares das contas, nas transferências para beneficiários de natureza jurídica pública, nas movimentações abrangidas pelo Termo de Ajustamento de Conduta (TAC BB/MPF) ', mas não desde o início da vigência do TAC no ano de 2016, tal como decorreria da decisão embargada.
	11. De todo modo, a despeito da consistência dos argumentos jurídicos supramencionados, o embargante informa que foi diligente e implementou as adaptações operacionalmente possíveis, permitindo o fornecimento das informações nos moldes determinados na alínea 'b' do item 1.6.1, da decisão, a partir de janeiro de 2021, ou seja, em período anterior ao trânsito em julgado, que ainda não ocorreu.
	12. Aliás, destaque-se que o ora embargante vem cumprindo rigorosamente o objeto do TAC firmado com o Ministério Público Federal, desde a sua assinatura, de modo a garantir a observância da legislação que regula o manuseio de recursos públicos da União repassados aos entes federativos, em especial as disposições dos Decretos 6.170/2007 e 7.507/2011, com o intuito de impedir que as verbas por eles reguladas sejam retiradas das contas específicas de que tratam as aludidas normas, enquanto não forem definitivamente encaminhadas aos destinatários finais, que deverão sempre ser identificados, sendo vedado outro meio de pagamento que não o crédito na conta bancária das pessoas físicas e jurídicas fornecedoras/prestadoras.
	13. Diante disso, muito embora o intento do embargante seja o de sempre contribuir com os órgãos de fiscalização e controle, em prol do combate à corrupção - do mesmo modo que o fez quando da subscrição do TAC -, requer-se que esse Egrégio Tribunal clarifique a obscuridade, restringindo o alcance da determinação constante da alínea 'b' do item 1.6.1, mais especificamente sobre o marco inicial das informações requisitadas, considerando o mês de janeiro de 2021, levando-se em conta os princípios do devido processo legal (que integra a possibilidade de rediscussão de matéria decidida, em razão do sistema recursal previsto na legislação) e do estado de inocência.
	14. A propósito, o parágrafo único do art. 21 c/c o art. 22 do Decreto-lei 4.657/1942 (Lei de introdução às Normas do Direito Brasileiro) dá guarida à apresentação dos obstáculos e das dificuldades do gestor - conforme as acima mencionadas -, à proporcionalidade e às peculiaridades de cada caso.
	15. Nesse sentido, requer-se a alteração da alínea 'b' do item 1.6.1, do v. acórdão embargado, estipulando o mês de janeiro de 2021 como marco inicial das informações nela requisitadas.
	REQUERIMENTOS
	16. Pelas razões expostas, REQUER o ora embargante sejam conhecidos e acolhidos os presentes declaratórios, atribuindo-lhes efeitos modificativos, para o fim de sanear o vício acima apontado e, como consequência direta desse saneamento, alterar a alínea 'b' do item 1.6.1 da decisão recorrida, estabelecendo-se o mês de janeiro de 2021, como marco inicial das informações nela requisitadas."
	É o relatório.

Edinei Silva Teixeira (185.415/OAB-SP);.

Não atuou

EMBARGOS DE DECLARAÇÃO. PEDIDO DE REEXAME. ACOMPANHAMENTO. FISCALIZAÇÃO CONTÍNUA DO FUNDEB. NECESSIDADE DE OBTENÇÃO DOS EXTRATOS E INFORMAÇÕES COMPLEMENTARES DAS CONTAS ESPECÍFICAS. DETERMINAÇÃO AO BB E À CAIXA PARA ENVIO PERIÓDICO DESSES ARQUIVOS AO TCU. PROVIMENTO PARCIAL DO PEDIDO DE REEXAME PARA FLEXIBILIZAR O LAYOUT DOS DADOS A SEREM ENVIADOS. CONHECIMENTO DOS EMBARGOS. INEXISTÊNCIA DE OMISSÕES, OBSCURIDADES OU CONTRADIÇÕES. REJEIÇÃO.

ACOMPANHAMENTO (ACOM)

não atuou

Em exame embargos de declaração opostos pelo Banco do Brasil contra o Acórdão 458/2022-TCU-Plenário, que deu provimento parcial ao pedido de reexame interposto pelo Banco contra o Acórdão de Relação 7/2020 - Plenário.
	2. Como a peça é tempestiva e faz referência a possível obscuridade, conheço dos presentes embargos.
	3. Antes de passar à análise das alegações do embargante, entendo cabível fazer uma pequena digressão sobre o histórico deste feito para uma melhor compreensão dos temas aqui tratados.
	4. Originariamente, este processo tratou de acompanhamento com o objetivo de identificar fragilidades na execução do Fundeb nos estados que usualmente são beneficiários da complementação da União (Alagoas, Amazonas, Bahia, Ceará, Maranhão, Pará, Paraíba, Pernambuco e Piauí) e propor metodologia de fiscalização desses valores. 
	5. Durante a execução dos trabalhos, identificou-se que havia diversas ações civis públicas promovidas pelo Ministério Público Federal contra a ocorrência de saques na "boca do caixa" e transferências da conta específica do Fundeb para outras contas do próprio estado/município ou para destinatários não identificados, contrariando a legislação pertinente.
	6. Em virtude dessas ocorrências, o MPF celebrou, em dezembro de 2016, Termos de Ajustamento de Conduta (TACs) com o Banco do Brasil e com a Caixa Econômica Federal, agentes financeiros do Fundeb, com vistas a disciplinar a realização dessas movimentações, que só poderiam passar a ser feitas dentro de algumas condições e mediante o registro da excepcionalidade motivadora.
	7. Como a equipe de fiscalização do TCU concluiu pela necessidade de fazer o acompanhamento contínuo e automatizado do Fundeb, o Acórdão 7/2020-TCU-Plenário determinou ao Banco do Brasil e à Caixa Econômica Federal o envio periódico, a este Tribunal, dos arquivos de movimentação bancária das contas específicas do Fundeb no formato DEB.CGU, acompanhadas do demonstrativo das finalidades excepcionais indicadas pelos titulares das contas.
	8. Contra essa determinação o Banco do Brasil interpôs pedido de reexame, arguindo a impossibilidade tecnológica de vincular os dados requeridos pelo Tribunal aos arquivos de movimentação bancária no formato DEB.CGU. Assim, propôs o atendimento por meio de outra solução tecnológica: o Sistema BB Gestão Ágil, além de ter solicitado, em memoriais, a dilação do prazo para o início do envio dos dados, de 30 para 90 dias.
	9. O pedido do Banco foi atendido, tendo o TCU, por meio Acórdão 458/2022-TCU-Plenário, deixado livre a forma como as informações serão prestadas. Quanto à ampliação do prazo, a demanda do recorrente foi provida parcialmente, estendendo-se o prazo para 60 dias, tendo sido ponderada, no caso, a necessidade de não prejudicar as atividades de controle para não conceder os 90 dias.
	10. Agora, em sede de embargos, o Banco do Brasil alega que seria obscura a determinação para que as informações sejam prestadas desde o início da vigência dos TACs, ou seja, relativamente a período anterior ao trânsito em julgado da matéria no âmbito dessa Corte de Contas.
	11. Nesse sentido, aduzem, em síntese, que:
	a) por motivos de ordem técnica-operacional, o embargante não dispõe das informações nos moldes exigidos por esse Tribunal, desde o início da vigência do TAC em dezembro de 2016, mas tão somente a partir de janeiro de 2021, através do Sistema BB Gestão Ágil;
	b) as normas legais de regência e sequer as normas infralegais não estabelecerem regramento detalhado sobre a forma de apresentação das informações requeridas;
	c) somente a partir do trânsito em julgado do acórdão embargado, poder-se-ia exigir as referidas informações, mas não desde o início da vigência do TAC no ano de 2016;
	d) o parágrafo único do art. 21 c/c o art. 22 do Decreto-lei 4.657/1942 (Lei de introdução às Normas do Direito Brasileiro) dá guarida à apresentação dos obstáculos e das dificuldades do gestor.
	12. Não procedem os embargos, uma vez que não existe nenhuma obscuridade na determinação expedida pelo Tribunal.
	13. A existência dos dados solicitados está assegurada pelo próprio TAC que o Banco do Brasil assinou com o MPF. Ou seja, existe um documento formal que obriga o Banco a custodiar essas informações desde o início de sua vigência. Assim, não se entende os motivos que levam o BB a criar obstáculos para o seu encaminhamento ao Tribunal, uma vez que tratam de matéria de despesa pública.
	14. A alegação de que as informações só seriam exigíveis a partir do trânsito em julgado da decisão que determinou seu envio não subsiste. A competência deste Tribunal em fiscalizar a aplicação dos recursos públicos é plena, tem assento constitucional e não emerge apenas a partir de suas decisões. Aliás, a capacidade investigativa desta Corte de Contas está bem delineada no art. 42 da Lei 8.443/1992:
	"Art. 42. Nenhum processo, documento ou informação poderá ser sonegado ao Tribunal em suas inspeções ou auditorias, sob qualquer pretexto.
	§ 1° No caso de sonegação, o Tribunal assinará prazo para apresentação dos documentos, informações e esclarecimentos julgados necessários, comunicando o fato ao Ministro de Estado supervisor da área ou à autoridade de nível hierárquico equivalente, para as medidas cabíveis.
	§ 2° Vencido o prazo e não cumprida a exigência, o Tribunal aplicará as sanções previstas no inciso IV do art. 58 desta Lei." (fiz questão de grifar) 
	15. Por fim, a afirmação da existência de dificuldades de ordem técnica-operacional para o fornecimento das informações, bem como a solicitação de modulação da medida em face dos obstáculos e das dificuldades do gestor, nos termos previstos na LINDB, são aspectos que poderão ser justificados e avaliados por ocasião do efetivo atendimento da determinação, desde que, obviamente, não esvaziem o comando expedido, não sendo, de todo modo, matéria passível de análise no escopo estreito de embargos declaratórios.
	Assim, demonstrada a inexistência de obscuridades ou de qualquer outro vício que macule o acórdão recorrido, os presentes embargos devem ser rejeitados. Nesse sentido, voto por que o Tribunal adote a minuta de acórdão que ora submeto à deliberação do Plenário.
	
TCU, Sala das Sessões, em 6 de abril de 2022.
JORGE OLIVEIRA 
Relator